臺北高等行政法院簡易判決　　　　　　　　　　　　　九十三年度簡字第四七○號
　　原　　　告　甲○○
　　被　　　告　財政部臺北市國稅局
　　代　表　人　張盛和（局長）
右當事人間因綜合所得稅事件，原告不服財政部中華民國九十三年二月十一日台財訴
字第○九二○○七四五一八號訴願決定，提起行政訴訟。本院判決如左：
    主  文
原告之訴駁回。
訴訟費用由原告負擔。
    事  實
壹、事實概要：
  一、原告辦理民國（下同）八十九年度綜合所得稅結算申報後，被告機關查核時發
      現，原告有本人及配偶陳昭勇之營利及利息所得計新台幣（下同）九六六、三
      二一元，乃併課核定原告當年度綜合所得總額為四、○六四、五三三元，淨額
      三、二七一、五八五元，發單補徵稅額一七三、九七三元，並依所得稅法第一
      百十條第一項規定，按所漏稅額一五六、六九三元處以○‧二倍之罰鍰計三一
      、三○○元（計至百元止）。
  二、原告對上開核定中有關裁處罰鍰三一、三○○元部分之規制性決定表示不服，
      主張：「因未即時收到緩課股票營利所得之扣繳憑單致漏報，實非故意，請予
      免罰」等情，而申請復查。
  三、但復查結果未獲變更，原告提起訴願亦遭決定駁回，因此提起本件行政訴訟。
貳、兩造聲明：
  一、原告聲明：
      求為判決撤銷原處分（復查決定）及訴願決定。
  二、被告聲明：
      求為判決駁回原告之訴。
參、兩造之爭點：
  一、原告主張之理由：
    Ａ、被告機關不能體諒民情，對升斗小民之非故意且小額漏報所得執意課予罰鍰
        ，請求  鈞院體察人民為生活奔波，利用空餘之時間買賣少許股票，期望能
        賺點小錢以貼補家用，實為現時之普遍情形，亦為政府所大力鼓吹之政策。
    Ｂ、原告於申報八十九年度之綜合所得稅後，才陸續收到八十三年至八十五年以
        前取得公開發行並上市之緩課記名股票股息之「扣繳憑單」，故未列入當年
        申報綜合所得稅，並非故意漏報。被告除要原告補繳一五六、六九三元之外
        ，又課罰鍰三一、三○○元。原告於補繳稅款後，即向被告機關申請復查，
        說明原告每年均依法申報所得稅並依扣繳憑單依次填寫，合計申報，惟部分
        扣繳憑單，因放置不同地點，又多達五○多張，無法一一校對，難免有遺漏
        。據說近來國稅局可申請所得總表，據以申報，但並未大力廣告週知，知道
        的人據以申報即可免罰，不知道者，漏報卻要罰款，實不公平。
    Ｃ、原告每年均依規定申報所得，八十九年度依法補稅，並向被告機關申請免罰
        ，惟被告除執意對小民課罰鍰外，其理由實是對稅務專家及平時以買賣股票
        為業之人士才能理解之說辭，並視每一位漏報者均為惡人，非罰錢不足以為
        戒，實非立法之本意。
  二、被告主張之理由：
    Ａ、按「個人之綜合所得總額，以其全年左列各類所得合併計算之︰第一類︰營
        利所得︰公司股東所獲分配之股利總額、合作社社員所獲分配之盈餘總額、
        合夥組織營利事業之合夥人每年度應分配之盈餘總額、獨資資本主每年自其
        獨資經營事業所得之盈餘總額及個人一時貿易之盈餘皆屬之。公司股東所獲
        分配之股利總額或合作社社員所獲分配之盈餘總額，應按股利憑單所載股利
        淨額或盈餘淨額與可扣抵稅額之合計數計算之；合夥人應分配之盈餘總額或
        獨資資本主經營獨資事業所得之盈餘總額，應按核定之營利事業所得額計算
        之。」、「納稅義務人之配偶，及合於第十七條規定得申報減除扶養親屬免
        稅額之受扶養親屬，有前條各類所得者，應由納稅義務人合併報繳。」、「
        納稅義務人已依本法規定辦理結算申報，但對依本法規定應申報課稅之所得
        額有漏報或短報情事者，處以所漏稅額兩倍以下之罰鍰。」為行為時所得稅
        法第十四條第一項第一類、第十五條第一項及第一百十條第一項所明定。次
        按「．．．公司股東取得符合促進產業升級條例第十六條、第十七條或原獎
        勵投資條例第十三條規定之新發行記名股票，如於取得後始不欲享受免予計
        入當年度所得額課稅之獎勵（放棄緩課）或於取得後將是項股票送存臺灣證
        券集中保管股份有限公司集中保管時，應由股東併入放棄緩課年度或送存集
        中保管年度所得課徵所得稅。．．．」復為財政部八十七年九月三日台財稅
        第八七一九六○八二八號函（參閱九十年版所得稅法令彙編第一三五頁）所
        明釋。又「．．．但應受行政罰之行為，僅須違反禁止規定或作為義務，而
        不以發生損害或危險為其要件者，推定為有過失，於行為人不能舉證證明自
        己無過失時，即應受處罰。．．．。」司法院大法官會議釋字第二七五號解
        釋可資參照。
    Ｂ、原告於辦理八十九年度綜合所得稅結算申報時，短漏報其本人及其配偶陳昭
        勇之營利及利息所得計九六六、三二一元，計短漏所得稅額一五六、六九三
        元，被告乃就其短漏稅額，依前揭規定處以○．二倍罰鍰三一、三○○元﹝
        計算式：156,693×0.2 = 31, 338；計至百元﹞。
    Ｃ、原告訴稱八十九年度因未於報稅期間，即時收到系爭緩課股票營利所得之扣
        繳憑單，以致漏報，並非故意，爰請免罰等情。按公司股東取得符合行為時
        促進產業升級條例第十六條、第十七條或原獎勵投資條例第十三條規定之新
        發行記名股票，如於取得後始放棄緩課或於取得後將是項股票送存臺灣證券
        集中保管股份有限公司集中保管時，應由股東併入放棄緩課年度或送存集中
        保管年度所得課徵所得稅。經查原告及其配偶陳昭勇，八十九年度確有放棄
        系爭聯華電子股份有限公司、旺宏電子股份有限公司及智邦科技股份有限公
        司股票之緩課獎勵，此有卷附各類所得扣繳暨免扣繳憑單影本可按，亦為原
        告所不爭，且原告及其配偶陳昭勇皆為選擇放棄緩課系爭股票之當事人，對
        於放棄緩課之事實，自當清楚明瞭，是其八十九年度即應將該年度是項所得
        依所得稅法第七十一條規定辦理申報，非待收到扣繳憑單始負申報責任，又
        原告縱未能即時收到系爭所得之扣繳憑單，亦可向原填發單位查詢，尚不能
        以未收到扣繳憑單、不諳稅法規定或扣繳憑單太多無法逐筆核對，而免其應
        自行申報之義務，是以原告於應注意且能注意而不注意，致造成漏報所得之
        事實，顯與有過失。原告對於各該年度之是項所得漏未申報，縱非故意，仍
        難卸免其過失漏報之責任，從而被告對之八十九年度綜合所得稅所處罰鍰，
        揆諸首揭規定，俱屬有據；至被告從低處以○．二倍罰鍰，實已考量原告之
        違章情節所為之適切裁罰，亦無不合，復查決定予以維持，洵無違誤。
    理  由
壹、程序方面：
    本案作為原告行政爭訟標的之罰鍰金額為三一、三００元，未超過二十萬元。而
    司法院曾於九十二年九月十七日以（九二）院台廳行一字第二三六八一號令，依
    行政訴訟法第二百二十九條第二項之規定，將行政訴訟法第二百二十九條第一項
    之簡易案件金額（價額）自三萬元，提高為二十萬元。故本案應認合於行政訴訟
    法第二百二十九條第一項第一款「關於稅捐課徵事件涉訟，所核課之稅額在新臺
    幣二十萬元以下（原為三萬元，現提高為二十萬元）而涉者」，應依簡易訴訟程
    序進行之。
貳、實體方面：
  一、本案兩造爭執之要點：
    Ａ、原告申報其八十九年度綜合所得稅後，經被告機關查得，原告漏報其本人與
        配偶之營利及利息所得共計九六六、三二一元，除併入原告當年度綜合所得
        總額中補稅外，並依所得稅法第一百十條第一項規定，按所漏稅額一五六、
        六九三元處以○‧二倍之罰鍰計三一、三○○元。
    Ｂ、原告對此核定表示不服，主張漏報上開所得之原因是因為取得股票股息之扣
        繳憑單時間在申報個人綜合所得稅之後，且扣繳憑單多達五十多張，放置地
        點又不同，故有遺漏，依此情節觀之，原告並無過失可言。
  二、本院之判斷：
    Ａ、本案所涉相關法理之說明：
        按納稅義務人在申報個人綜合所得稅時，只要有「漏報」及「短報」應稅所
        得之消極不作為，並且因此導致自行計算之稅額低於實際應納之稅額時，即
        符合行為時所得稅法第一百十條第一項之客觀構成要件，此時如欲判斷納稅
        義務人應否負起上開規定之結果違章責任，只須進一步考慮：「納稅義務人
        對此客觀違章事實，在主觀上有無故意過失」一節而已（按所得稅法第一百
        十條第一項之主觀歸責要件，是否包括「過失」之情形在內，雖然在學理上
        尚多爭議，但現行司法實務一向認為包括「過失」）。
    Ｂ、因此本案之關鍵為「原告對於上開違章結果主觀上有無故意過失」，而本院
        基於以下之理由認為原告至少有過失，所以依司法院釋字第二七五號解釋意
        旨，仍應負擔違章責任。
      １、按因為漏未收到扣繳憑單，以致漏報所得，是否有過失，應考慮每一扣繳
          義務人給付所得數額之多寡以及納稅義務人漏報之筆數目。詳言之：
        ａ、如果「單一扣繳義務人給付所得金額甚低（例如一、二百元或數千元）
            」，而且「納稅義務人漏報之筆數有限」，則可認為小額所得不易清楚
            記憶，沒有扣繳憑單之提醒，納稅義務人難以查知。
        ｂ、但若「單一扣繳義務人給付所得金額極高（例如高達數十萬元）」，或
            者是「單一扣繳義務人給付所得金額雖低，但納稅義務人漏報之筆數甚
            多，且將每筆漏報金額加總後，金額高達數十萬元以上」者，依日常經
            驗法則判斷，納稅義務人遺忘其情的可能性甚低，如果真有此事，亦難
            謂其主觀上沒有「應注意並能注意而不注意」之過失，應負起過失責任
            。
      ２、本案原告所漏報之所得，雖然單一扣繳義務人給付所得之金額不高，但筆
          數眾多，每筆漏報金額加總後高達九六六、三二一元，金額甚鉅，如果原
          告遺忘其在八十九年間有此等所得之取得，在主觀上亦難謂其無過失。
      ３、至於原告所言，其在申報八十九年度之綜合所得稅以後才取得部分扣繳憑
          單一節，不僅沒有證據資料證明其事，何況從申報完畢（九十年三月間）
          到被告機關進行核定（九十一年九月間），其間又相距一年多，如確有其
          事，原告亦應立即補行申報，是以原告所言此部分事實即使屬實，亦無從
          解除其過失責任。
  Ｃ、從而被告機關依所得稅法第一百十條第一項之規定，按原告所漏稅額一五六、
      六九三元課處０．二倍之罰鍰，計三一、三００元（計至百元為止），即無違
      誤可言。
四、綜上所述，本件原裁罰處分於法並無不合，訴願決定予以維持亦無違誤，原告訴
    請撤銷於法無據，應予駁回。
據上論結，原告之訴為無理由，爰依行政訴訟法第二百三十六條，行政訴訟法第九十
八條第三項前段，判決如主文。
中　　　華　　　民　　　國　　九十三　　年　　　七　　　月　　二十六　　日
                                   臺北高等行政法院 第  五  庭
                                                    法  官  帥嘉寶
右為正本係照原本作成。
本件以訴訟事件所涉及之法律見解具有原則性者為限，始得於本判決送達後二十日內
向本院提出上訴狀並表明上訴理由，如已於本判決宣示後送達前提起上訴者，應於判
決送達後二十日內補具上訴理由（均按他造人數附繕本），且經最高行政法院許可後
方得上訴。
中　　　華　　　民　　　國　　九十三　　年　　　七　　　月　　二十六　　日
            　　　　　　　　　　　　　　    　      書記官  蘇亞珍
